# Bancos de dados {#sec-import-databases}

```{r}
#| echo: false
#| results: asis

source("_common.R")
```

## Introdução

Um grande volume de dados são armazenados em bancos de dados (*databases*), portanto, é essencial que você saiba como acessá-los.
Em alguns casos você pode pedir para alguém fazer uma cópia para um `.csv` para você, mas isto se torna problemático rapidamente: toda vez que você precisar fazer uma mudança, você precisará se comunicar com outra pessoa.
Você deve ser capaz de acessar diretamente o banco de dados para obter os dados necessários quando quiser.

Neste capítulo, você aprenderá primeiro o básico do pacote DBI: como utilizá-lo para se conectar a um banco de dados e então obter dados através de uma consulta SQL[^databases-1].
**SQL** é uma abreviação de **s***tructured* **q***uery* **l***anguage*, e é a lingua franca dos bancos de dados, portanto uma linguagem muito importante que todas pessoas que praticam ciência de dados devem aprender.
Dito isto, não iremos começar com SQL, mas sim, iremos ensinar você sobre o dbplyr, um pacote capaz de traduzir código dplyr para código SQL.
Faremos isto de maneira a ensinar algumas das características mais importantes do SQL.
Você não se tornará um especialista em SQL ao final deste capítulo, mas será capaz de identificar a maioria de seus componentes principais e entender o que fazem.

[^databases-1]: SQL é pronunciado "s"-"q"-"l".

### Pré-requisitos

Neste capítulo, faremos uma introdução aos pacotes DBI e dbplyr.
DBI é uma interface de baixo nível que se conecta aos bancos de dados e executa SQL; dbplyr é uma interface de alto nível que traduz seu código dplyr para um código de consultas SQL e então as executa através do DBI.

```{r}
#| label: setup
#| message: false

library(DBI)
library(dbplyr)
library(tidyverse)
library(dados)
```

## O básico sobre bancos de dados

Em um nível mais simples, você pode imaginar um banco de dados como uma coleção de *data frames*, que são chamados de **tabelas** na terminologia dos bancos de dados.
Assim como um *data frame*, uma tabela de um banco de dados é uma coleção de colunas com nomes, onde cada valor na coluna tem o mesmo tipo.
Existem três diferenças de alto nível entre *data frames* e as tabelas de um banco de dados:

-   Tabelas são armazenadas em disco e podem ser arbitrariamente grandes.
    *Data frames* são armazenados na memória do computador, e são fundamentalmente limitados (apesar deste limite ser suficientemente grande para muitos problemas).

-   Tabelas quase sempre possuem um índice.
    Assim como um índice de um livro, um índice no banco de dados torna possível encontrar rapidamente as linhas de interesse, sem a necessidade de examinar uma a uma todas as linhas.
    *Data frames* e *tibbles* não possuem índices, porém *data.tables* possuem, e esta é umas das razões para serem tão rápidos.

-   Muitos bancos de dados clássicos são otimizados para coletar dados rapidamente, mas não para analizar dados existentes.
    Estes bancos de dados são chamados **orientados à linhas** (*row-oriented*), pois os dados são armazenados linha-a-linha ao invés de coluna-por-coluna como no R.
    Mais recentemente, tem-se visto o desenvolvimento de bancos de dados **orientados à colunas** (*column-oriented*), o que torna a análise de dados existentes mais rápida.

Bancos de dados são executados por sistemas de gerenciamento de banco de dados (**SGBD**), os quais podem ser de três categorias:

-   SGBDs **Cliente-servidor** rodam em um servidor central poderoso, ao qual você se conecta do seu computador (o cliente). Eles são muito bons para compartilhar dados com várias pessoas em uma organização. SGBDs cliente-servidor populares incluem o *PostgreSQL*, *MariaDB*, *SQL Server* e *Oracle*.
-   SGBDs na **Nuvem** (*Cloud*), como o *Snowflake*, *RedShift* da *Amazon* e o *BigQuery* do *Google*, são similares aos SGBDs cliente-servidor, mas eles rodam na nuvem. Isto significa que eles podem facilmente lidar com bancos de dados extremamente grandes e podem automaticamente obter mais recursos computacionais quando necessário.
-   SGBDs **No-processo** (*In-process*), como o *SQLite* ou *duckdb*, rodam inteiramente em seu computador. Eles são ótimos para trabalhar com conjunto de dados grandes nos quais você é o principal usuário.

## Conectando a um banco de dados

Para se conectar a um banco de dados pelo R, você usa um par de pacotes:

-   Você sempre usuará o DBI (**d***ata***b***ase* **i***nterface*), pois este fornece um conjunto de funções genéricas que se conectam com os bancos de dados, enviam dados, executam consultas SQL, etc.

-   Você também usará um pacote feito especificamente para o SGBD ao qual você está se conectando.
    Este pacote traduz os comandos genéricos do DBI para as necessidades específicas de um determinado SGBD.
    Existe geralmente um pacote para cada SGBD, ex: RPostgres para *PostgreSQL* e RMariaDB para *MySQL*.

Se você não puder encontrar um pacote específico para seu SGBD, você pode utilizar o pacote odbc.
Este usa o protocolo ODBC suportado por muitos SGBDs.
odbc exige uma configuração um pouco mais elaborada, pois você deve instalar o *driver* ODBC e informar o pacote odbc onde encontrá-lo.

Efetivamente, você cria uma conexão com o banco de dados usando `DBI::dbConnect()`.
O primeiro argumento seleciona o SGBD[^databases-2], e os argumentos seguintes descrevem como se conectar a ele (ou seja, onde está localizado e as credenciais necessárias para acessá-lo).
O código a seguir demonstra alguns exemplos típicos:

[^databases-2]: Normalmente, esta é a única função que você usará do pacote cliente, por isso recomendamos usar o `::` para referenciar esta função específica, ao invés de carregar todo o pacote usando `library()`.

```{r}
#| eval: false
con <- DBI::dbConnect(
  RMariaDB::MariaDB(), 
  username = "foo"
)
con <- DBI::dbConnect(
  RPostgres::Postgres(), 
  hostname = "bancodados.minhaempresa.com", 
  port = 1234
)
```

Os detalhes precisos de conexão variam muito de SGBD para SGBD, portanto infelizmente não poderemos cobrir todos aqui.
Isto significa que você deverá fazer um pouco de pesquisa por conta própria.
Geralmente, você pode perguntar a outras pessoas cientistas de dados do time ou falar com a pessoa que administra o banco de dados (DBA) (**d**ata**b**ase **a**dministrator).
A configuração inicial geralmente exige um pouco de ajuste (e talvez um pouco de pesquisa no *Google*) para ser feita corretamente, mas em geral você precisará fazer uma única vez.

### Neste livro

Configurar um SGBD cliente-servidor ou SGBD da nuvem neste livro seria bastante chato, portanto usaremos um SGBD "no-processo" que vem inteiramente em um pacote do R: duckdb.
Graças à magia do DBI, a única diferença entre usar o duckdb e outro SGBD é como você se conectará ao banco de dados.
Isto se torna muito bom para ensinar, pois você pode executar facilmente este código e, da mesma forma, aplicar o que aprendeu em outros lugares com facilidade.

Conectar ao duckdb é particularmente simples, pois por padrão, um banco de dados temporário é criado e depois removido ao sair do R.
Isto é muito bom para o aprendizado, pois garante que você iniciará de um estado limpo toda vez que reiniciar o R:

```{r}
con <- DBI::dbConnect(duckdb::duckdb())
```

duckdb é um banco de dados de alto desempenho desenhado muito para as necessidades da pessoa cientista de dados.
O usaremos aqui pois é muito fácil de se iniciar, mas também porque é capaz de lidar com *gigabytes* de dados com grande velocidade.
Se você quiser usar o duckdb em um projeto de análise de dados real, será necessário incluir o argumento `dbdir` para um banco de dados persistente e dizer ao duckdb onde salvar.
Assumindo que você está usando um projeto (@sec-workflow-scripts-projects), é razoável armazená-lo no diretório `duckdb` do projeto atual:

```{r}
#| eval: false
con <- DBI::dbConnect(duckdb::duckdb(), dbdir = "duckdb")
```

### Carregando alguns dados {#sec-load-data}

Já que este é um banco de dados novo, precisaremos começar adicionando alguns dados.
Aqui adicionaremos os conjuntos de dados `milhas` e `diamante` do pacote dados usando `DBI::dbWriteTable()`.
O exemplo de uso mais simples de `dbWriteTable()` precisa de três argumentos: uma conexão ao banco de dados, o nome da tabela a ser criada no banco de dados e um *data frame* com os dados.

```{r}
dbWriteTable(con, "milhas", dados::milhas)
dbWriteTable(con, "diamante", dados::diamante)
```

Se você está usando o duckdb em um projeto real, recomendamos fortemente ler sobre `duckdb_read_csv()` e `duckdb_register_arrow()`.
Estas funções te dão formas poderosas e de alto desempenho para carregar dados diretamente ao duckdb sem ter que os carregar primeiro no R.
Nós também demonstraremos uma técnica útil para carregar vários arquivos em um banco de dados na @sec-save-database.

### O básico do DBI

Você pode confirmar se os dados foram carregados corretamente usando um par de funções do DBI: `dbListTables()` lista todas as tabelas da banco de dados[^databases-3] e `dbReadTable()` retorna o conteúdo de uma tabela.

[^databases-3]: Ao menos, todas as tabelas que você tem permissão para ver.

```{r}
dbListTables(con)

con |> 
  dbReadTable("diamante") |> 
  as_tibble()
```

`dbReadTable()` retorna um `data.frame`, portanto usamos `as_tibble()` para converter em um *tibble* para que imprima de forma mais bonita na tela.

Se você já sabe SQL, você pode usar `dbGetQuery()` pata obter os resultados de uma consulta executada no banco de dados:

```{r}
sql <- "
  SELECT quilate, corte, transparencia, cor, preco 
  FROM diamante 
  WHERE preco > 15000
"
as_tibble(dbGetQuery(con, sql))
```

Se você nunca viu SQL antes, não se preocupe!
Em breve você aprenderá mais sobre isto.
Mas se você ler atentamente, você pode adivinhar que estamos selecionando cinco colunas do conjunto de dados diamante e todas as linhas onde o `preco` é maior que 15.000.

## O básico do dbplyr

Agora que você se conectou ao banco de dados e carregou alguns dados, você pode começar a aprender sobre dbplyr.
dbplyr roda por tráz do dplyr, isso significa que você continua a escrever códigos dplyr, mas o *backend* o executa de maneira diferente.
Neste caso, o dbplyr traduz para SQL; existem outros *backends* incluindo [dtplyr](https://dtplyr.tidyverse.org) que traduz o código para [data.table](https://r-datatable.com) e [multidplyr](https://multidplyr.tidyverse.org) que executa o código em vários núcleos (*cores*).

Para usar dbplyr, primeiro você usa `tbl()` para criar um objeto que representa a tabela do banco de dados:

```{r}
diamantes_bd <- tbl(con, "diamante")
diamantes_bd
```

::: callout-note
Existem duas outras formas comuns de interagir com banco de dados.
Primeiro, muitas organizações possuem banco de dados muito grandes, então você precisa de alguma hierarquia para manter todas as tabelas organizadas.
Neste caso, você deve precisar fornecer um esquema (*schema*) ou um catálogo (*catalog*) e um esquema, de maneira a obter a tabela que você tem interesse:

```{r}
#| eval: false
diamantes_bd <- tbl(con, in_schema("vendas", "diamante"))
diamantes_bd <- tbl(con, in_catalog("america_norte", "vendas", "diamante"))
```

Outras vezes você pode querer usar seu próprio SQL como ponto de partida:

```{r}
#| eval: false
diamantes_bd <- tbl(con, sql("SELECT * FROM diamante"))
```
:::

Este é um objeto **lazy**; quando você usa verbos do dpluyr nele, dplyr não faz nada, ele apenas registra a sequência de operações que você deseja executar e as executa apenas quando necessário.
Por exemplo, veja o seguinte *pipeline*:

```{r}
grandes_diamantes_bd <- diamantes_bd |> 
  filter(preco > 15000) |> 
  select(quilate:transparencia, preco)

grandes_diamantes_bd
```

Você pode dizer que este objeto representa uma consulta ao banco de dados pois imprime o nome do SGBD no topo e apesar de também dizer o número de colunas, geralmente não sabe o número de linhas.
Isso ocorre porque encontrar o número total de linhas geralmente requer a execução da consulta completa, algo que estamos tentando evitar.

Você também pode ver o código SQL gerado através da função `show_query()` do dplyr.
Se você conhece dplyr, esta é uma boa maneira de aprender SQL!
Escreva algum código dplyr, deixe o dbplyr traduzir para o SQL, e então tente entender como as duas linguagens se relacionam.

```{r}
grandes_diamantes_bd |>
  show_query()
```

Para puxar os dados de volta para o R, você chama a função `collect()`.
Por trás dos panos, isto gera o SQL, chama `dbGetQuery()` para obter os dados, e então transforma o resultado em um *tibble*:

```{r}
grandes_diamantes <- grandes_diamantes_bd |> 
  collect()
grandes_diamantes
```

Geralmente, você usará dbplyr para selecionar os dados que você deseja do conjunto de dados, efetuar alguns filtros básicos e agregações usando as traduções descritas abaixo.
Então, assim que estiver pronto para analisar os dados com as funções que são únicas do R, você chamará `collect()` para obter os dados em um *tibble* na memória do seu computador, e continuará o trabalho com código R puro.

## SQL

O resto do capítulo irá te ensinar um pouco de SQL pelas lentes do dbplyr.
É uma introdução não tradicional ao SQL, mas esperamos que te leve rapidamente a um conhecimento básico.
Felizmente, se você conhece dplyr você está em um bom lugar para rapidamente aprender SQL, pois muitos conceitos são iguais.

Nós iremos explorar o relacionamento entre dplyr e SQL usando alguns velhos amigos do pacote dados: `voos` e `avioes`.
Estes conjuntos de dados são fáceis para usar no aprendizado sobre bancos de dados, e podemos copiá-las [^databases-4]:

[^databases-4]: **Nota de tradução**: O pacote `{dbplyr}` vem com a função `dbplyr::copy_nycflights13()` que copia as tabelas originais, em inglês, para o banco de dados.
    Como estamos utilizando os dados traduzidos, disponíveis no pacote `{dados}`, vamos copiar as tabelas traduzidas para o banco de dados utilizando a função `dbWriteTable()` do pacote `{DBI}`.

```{r}
#| include: false
# Depois de resolver https://github.com/cienciadedatos/dados/issues/107, 
# Podemos usar a função criada.
# dbplyr::copy_nycflights13(con)

# Eu removi a frase ", pois o dbplyr vem com uma função que copia as tabelas para o banco de dados" pois ela não faz sentido nesse caso.
```

```{r}
# Copiando as tabelas para o banco de dados
dbWriteTable(con, name = "voos", value = voos)
dbWriteTable(con, name = "avioes", value = avioes)

# Lendo as tabelas do banco de dados
voos <- tbl(con, "voos")
avioes <- tbl(con, "avioes")
```

```{r}
#| echo: false
options(dplyr.strict_sql = TRUE)
```

### O básico do SQL

Os componentes de nível mais alto do SQL são chamados **declarações** (*statements*).
Declarações comuns incluem `CREATE` para definir novas tableas, `INSERT` para adicionar dados e `SELECT` para retornar dados.
Iremos focar em declarações `SELECT`, também chamadas de **consultas** (*queries*), pois são quase que exclusivamente o que você precisa para atuar em ciência de dados.

Um consulta é formada por **cláusulas** (*clauses*).
Existem cinco cláusulas importantes: `SELECT`, `FROM`, `WHERE`, `ORDER BY` e `GROUP BY`. Toda consulta precisa ter cláusulas `SELECT`[^databases-5] e `FROM`[^databases-6] e a consulta mais simples é `SELECT * FROM tabela`, que seleciona todas colunas de determinada tabela
. Isto é o que dbplyr gera de uma tabela sem mudanças
:

[^databases-5]: É estranho, mas dependendo do contexto, `SELECT` pode ser tanto uma declaração quanto uma cláusula.
    Para evitar esta confusão, iremos usar uma **consulta** `SELECT` ao invés de um declaração `SELECT`.

[^databases-6]: Ok, tecnicamente, somente o `SELECT` é necessário, já que você pode escrever consultas como `SELECT 1+1` para executar cálculos básicos.
    Mas se você quer trabalhar com dados (como você faz sempre!) você precisará da cláusula `FROM`.

```{r}
voos |> show_query()
avioes |> show_query()
```

`WHERE` e `ORDER BY` controlam quais linhas serão incluídas e como estarão ordenadas:

```{r}
voos |> 
  filter(destino == "IAH") |> 
  arrange(atraso_saida) |>
  show_query()
```

`GROUP BY` converte a consulta em uma sumarização, fazendo com que aconteça uma agregação:

```{r}
voos |> 
  group_by(destino) |> 
  summarize(atraso_saida = mean(atraso_saida, na.rm = TRUE)) |> 
  show_query()
```

Existem duas principais diferenças entre verbos dplyr e cláusulas SELECT:

-   No SQL, a maiúscula e minúscula não fazem diferença: você pode escrever `select`, `SELECT` ou até `SeLeCt`. Neste livro ficaremos com a convenção comum de escrever as palavras-chaves SQL usando letras maiúsculas para distinguir de nomes de tabelas ou variáveis.
-   No SQL, a ordem importa: você sempre deve escrever as declarações em ordem `SELECT`, `FROM`, `WHERE`, `GROUP BY`, `ORDER BY`. É um pouco confuso, pois esta ordem não é a mesma de como as declarações são realmente avaliadas com `FROM` em primeiro, depois `WHERE`, `GROUP BY`, `SELECT` e `ORDER BY`.

As seções seguintes exploram com mais detalhes cada cláusula.

::: callout-note
Observe que apesar do SQL ser um padrão, ele é extramamente complexo e nenhum banco de dados o segue exatamente.
Enquanto os componentes principais que iremos focar neste livro são muito similares entre os SGBDs, há muitas pequenas variações.
Felizmente, dbplyr é desenhado para gerenciar este problema e gerar diferentes traduções para diferentes bancos de dados.
Não é perfeito, mas está melhorando continuamente e se você encontrar um problema, pode abrir um caso (*issue*) [no GitHub](https://github.com/tidyverse/dbplyr/issues/) para nos ajudar a melhorar.
:::

### SELECT

A cláusula `SELECT` é o motor das consultas e faz o mesmo trabalho que `select()`, `mutate()`, `rename()`, `relocate()` e, como você aprenderá na próxima seção, `summarize()`.

`select()`, `rename()` e `relocate()` tem uma tradução muito direta para o `SELECT` já que apenas afetam onde uma coluna aparece (e se aparece) assim como seu nome:

```{r}
avioes |> 
  select(codigo_cauda, tipo, fabricante, modelo, ano) |> 
  show_query()

avioes |> 
  select(codigo_cauda, tipo, fabricante, modelo, ano) |> 
  rename(ano_construcao = ano) |> 
  show_query()

avioes |> 
  select(codigo_cauda, tipo, fabricante, modelo, ano) |> 
  relocate(fabricante, modelo, .before = tipo) |> 
  show_query()
```

Este exemplo também mostra como SQL renomeia.
Na terminologia SQL, renomear é chamado de **aliasing** e é feito com `AS`.
Note que diferente de `mutate()`, o nome antigo vai ao lado esquerdo e o novo nome ao lado direito.

::: callout-note
Nos exemplos acima, se tivéssemos os nomes de `"ano"` e `"tipo"`, elas apareceriam entre aspas duplas.
Isto é devido a *year* e *type* serem palavras reservadas (**reserved words**) no duckdb, então dbplyr coloca aspas para evitar potencial confusão entre nome de colunas/tabelas e os operadores SQL.

Quando estiver trabalhando com outros bancos de dados é provavel que você veja todas as variáveis com aspas, pois apenas alguns poucos pacotes clientes, como o duckdb, sabem quais são todas as palavras reservadas, então eles colocam aspas em todas para evitar problemas.

``` sql
SELECT "codigo_cauda", "tipo", "fabricante", "modelo", "ano"
FROM "avioes"
```

Alguns outros bancos de dados usam a crase ao invés de aspas duplas:

``` sql
SELECT `codigo_cauda`, `tipo`, `fabricante`, `modelo`, `ano`
FROM `avioes`
```
:::

A tradução para `mutate()` é da mesma forma bastante direta: cada variável se torna uma nova expressão no `SELECT`:

```{r}
voos |> 
  mutate(
    velocidade = distancia / (tempo_voo / 60)
  ) |> 
  show_query()
```

Retornaremos para a tradução de componentes individuais (como `/`) na @sec-sql-expressions.

### FROM

A cláusula `FROM` define a fonte de dados.
Será um pouco desinteressante por um período, pois estamos usando apenas uma única tabela.
Você verá exemplos mais complexos quando chegarmos nas funções de união (*join*).

### GROUP BY

`group_by()` é traduzido como a clásula `GROUP BY`[^databases-7] e `summarize()` é traduzido como a cláusula `SELECT`:

[^databases-7]: Isto não é uma coincidência: A função dplyr foi inspirada na cláusula SQL.

```{r}
diamantes_bd |> 
  group_by(corte) |> 
  summarize(
    n = n(),
    avg_price = mean(preco, na.rm = TRUE)
  ) |> 
  show_query()
```

Retornaremos em o que acontece com a tradução de `n()` e `mean()` na @sec-sql-expressions.

### WHERE

`filter()` é traduzido como a cláusula `WHERE`:

```{r}
voos |> 
  filter(destino == "IAH" | destino == "HOU") |> 
  show_query()

voos |> 
  filter(atraso_chegada > 0 & atraso_chegada < 20) |> 
  show_query()
```

Existem alguns detalhes importantes a serem observados aqui:

-   `|` se torna `OR` e `&` se torna `AND`.
-   SQL usa `=` para comparação, e não `==`. SQL não possui atribuição (*assignment*), portanto não há potencial para confusão aqui.
-   SQL usa somente `''` para *strings*, não usa `""`. No SQL, `""` é usado para identificar variáveis, como a ``` `` ``` do R.

Outro operator SQL útil é o `IN`, o qual se parece muito com o `%in%`do R:

```{r}
voos |> 
  filter(destino %in% c("IAH", "HOU")) |> 
  show_query()
```

SQL usa `NULL` ao invés de `NA`.
`NULL` se comporta de forma similar ao `NA`.
A principal diferença é que enquanto são considerados nas comparações e aritmética, eles são silenciosamente ignorados quando sumarizados.
dbplyr irá te lembrar disto a primeira vez que você encontrar:

```{r}
voos |> 
  group_by(destino) |> 
  summarize(atraso = mean(atraso_chegada))
```

Se você quiser saber mais em como o `NULL` funciona, você irá gostar do artigo "[*Three valued logic*](https://modern-sql.com/concept/three-valued-logic)" de Markus Winand.

Em geral, você pode trabalhar com `NULL` usando as funções que você usaria para `NA` no R:

```{r}
voos |> 
  filter(!is.na(atraso_saida)) |> 
  show_query()
```

Esta consulta SQL ilustra uma das desvatagens do dbplyr: apesar do SQL estar correto, ela não é tão simples quanto se estivesse sido escrita à mão.
Neste caso, você poderia eliminar os parênteses e usar um operador especial que é mais simples de se ler:

``` sql
WHERE "atraso_saida" IS NOT NULL
```

Note que se você usar `filter()` em uma variável que você criou usando um summarize, dbplyr irá gerar uma cláusula `HAVING`, ao invés de uma cláusula `WHERE`.
Esta é uma das indiosincrasias do SQL: `WHERE` é avaliado antes do `SELECT` e `GROUP BY`, então o SQL precisa de uma outra cláusula que seja avaliada depois.

```{r}
diamantes_bd |> 
  group_by(corte) |> 
  summarize(n = n()) |> 
  filter(n > 100) |> 
  show_query()
```

### ORDER BY

Ordenar linhas involve uma tradução direta de `arrange()` para a cláusula `ORDER BY`:

```{r}
voos |> 
  arrange(ano, mes, dia, desc(atraso_saida)) |> 
  show_query()
```

Note como `desc()` é traduzido para `DESC`: esta é uma das muitas funções dplyr cujo o nome foi diretamente inspirado pelo SQL.

### Subconsultas

Algumas vezes não é possível traduzir um *pipeline* dplyr em uma única declaração `SELECT` e você precisa usar uma subconsulta.
Uma **subconsulta** é apenas uma consulta usada como uma fonte de dados na cláusula `FROM` ao invés de uma tabela normal.

O dbplyr tipicamente usa subconsultas para solucionar paleativamente limitações do SQL.
Por exemplo, expressões na cláusula `SELECT` não podem referenciar colunas que acabaram de ser criadas.
Isto significa que o seguinte *pipeline* (muito simples) precisa acontecer em duas etapas: a primeira consulta (interna) computa `ano1` e então a segunda consulta (externa) pode computar `ano2`.

```{r}
voos |> 
  mutate(
    ano1 = ano + 1,
    ano2 = ano1 + 1
  ) |> 
  show_query()
```

Você também verá isso se tentar filtrar com `filter()` a variável que você criou recentemente.
Lembre-se que, apesar de `WHERE` ser escrita depois de `SELECT`, ela é avaliada antes, por isso você precisa de uma subconsulta neste simples exemplo:

```{r}
voos |> 
  mutate(ano1 = ano + 1) |> 
  filter(ano1 == 2014) |> 
  show_query()
```

Algumas vezes, dbplyr irá criar uma subconsulta mesmo onde não é necessário, pois não sabe ainda como otimizar tal tradução.
Conforme dbplyr melhora, estes casos vão ficando mais raros, mas provavelmente nunca desaparecerão por completo.

### Uniões (*Joins*)

Se você está familiarizado com uniões (*joins*) com dplyr, as uniões do SQL são bem parecidas.
Aqui está um exemplo simples:

```{r}
voos |> 
  left_join(avioes |> rename(ano_construcao = ano), by = "codigo_cauda") |> 
  show_query()
```

A principal coisa a se notar aqui é a sintaxe: as uniões SQL usam sub-cláusulas da cláusula `FROM` para associar tabelas adicionais, usando `ON` para definir como as tabelas estão relacionadas.

Os nomes das funções dplyr são tão parecidas com as do SQL que você pode facilmente adivinhar o SQL equivalente para `inner_join()`, `right_join()` e `full_join()`:

``` sql
SELECT voos.*, "tipo", fabricante, modelo, motores, assentos, velocidade
FROM voos
INNER JOIN avioes ON (voos.codigo_cauda = avioes.codigo_cauda)

SELECT voos.*, "tipo", fabricante, modelo, motores, assentos, velocidade
FROM voos
RIGHT JOIN avioes ON (voos.codigo_cauda = avioes.codigo_cauda)

SELECT voos.*, "tipo", fabricante, modelo, motores, assentos, velocidade
FROM voos
FULL JOIN avioes ON (voos.codigo_cauda = avioes.codigo_cauda)
```

É muito provavel que você precise de muitas uniões (*joins*) quando trabalhar com dados de um banco de dados.
Isto porque tabelas são frequentemente armazenadas de uma forma altamente normalizada, onde cada "fato" é armazenado em um único local e para manter um conjunto de dados completo para análise, você precisa navegar por uma rede complexa de tabelas conectadas por chaves primárias (*primary key*) e chaves estrangeiras (*foreign key*).
Se você encontrar este cenário, o [pacote dm](https://cynkra.github.io/dm/), de Tobias Schieferdecker, Kirill Müller e Darko Bergant é um salva-vidas.
Ele pode automaticamente determinar as conexões entre as tabelas usando restrições (*constraints*) que as pessoas que adminstram bancos de dados (DBAs) geralmente fornecem, gera visualizações para que você entenda o que está acontecendo e gera as uniões (*joins*) que você precisa para conectar uma tabela à outra.

### Outros verbos

O dbplyr também traduz outros verbos como `distinct()`, `slice_*()`, `intersect()`, e uma seleção crescente de funções do tidyr como `pivot_longer()` e `pivot_wider()`.
O jeito mais fácil de ver a lista completa do que está disponível no momento é visitando o website dbplyr: <https://dbplyr.tidyverse.org/reference/>.

### Exercícios

1.  Em que se traduz a `distinct()`?
    E a `head()`?

2.  Explique o que cada um desses comandos SQL fazem e tente recriá-los usando dbplyr.

    ``` sql
    SELECT * 
    FROM voos
    WHERE atraso_saida < atraso_chegada

    SELECT *, distancia / (tempo_voo / 60) AS velocidade
    FROM voos
    ```

## Tradução de funções {#sec-sql-expressions}

Até agora focamos na visão geral de como os verbos dplyr são traduzidos para cláusulas em uma consulta.
Agora iremos focar um pouco mais e falar sobre a tradução de funções do R que trabalham com colunas, por exemplo, o que acontece quando você usa `mean(x)` em um `summarize()`?

Para ajudar a entender o que acontece, usaremos algumas funções de ajuda que chamam um `summarize()` ou `mutate()` and mostram o SQL produzido.
Isto tornará um pouco mais fácil explorar algumas variações e ver como sumarizações e transformações podem ser diferentes.

```{r}
#| eval: true
#| echo: true
consulta_summarize <- function(df, ...) {
  df |> 
    summarize(...) |> 
    show_query()
}
consulta_mutate <- function(df, ...) {
  df |> 
    mutate(..., .keep = "none") |> 
    show_query()
}
```

Vamos mergulhar em algumas sumarizações!
Olhando o código abaixo, você perceberá que algumas funções de sumarização como `mean()`, tem uma tradução relativamente simples, enquanto outras, como `median()` são muito mais complexas.
Esta complexidade é geralmente maior para operações que são comuns na estatística mas menos comuns em bancos de dados.

```{r}
voos |> 
  group_by(ano, mes, dia) |>  
  consulta_summarize(
    media = mean(atraso_chegada, na.rm = TRUE),
    mediana = median(atraso_chegada, na.rm = TRUE)
  )
```

A tradução de funções de sumarização se tornam mais complicadas quando você as usa dentro de um `mutate()` pois elas se transformam naquilo que conhecemos como **funções de janela** (*window functions*).
No SQL, você transforma uma funções normal em uma função de janela adicionando `OVER` depois dela:

```{r}
voos |> 
  group_by(ano, mes, dia) |>  
  consulta_mutate(
    media = mean(atraso_chegada, na.rm = TRUE),
  )
```

No SQL, a clásula `GROUP BY` é usada exclusivamente para sumarizações, portanto aqui você pode ver que o agrupamento foi movido do argumento `PARTITION BY` para o `OVER`.

Funções de janela incluem todas as funções que olham para trás ou para frente como `lead()` e `lag()` que olham para os valores "anteriores" ou "posteriores" respectivamente:

```{r}
voos |> 
  group_by(destino) |>  
  arrange(data_hora) |> 
  consulta_mutate(
    lead = lead(atraso_chegada),
    lag = lag(atraso_chegada)
  )
```

Aqui é importante ordenar com `arrange()` os dados, pois tabelas SQL não possuem um ordem intrínseca.
Na verdade, se você não usar `arrange()` você pode obter resultados em ordens diferentes toda vez!
Note que nas funções de janela, a ordenação da informação se repete: a cláusula `ORDER BY` da consulta principal não se aplica automaticamente às funções de janela.

Outra função SQL importante é a `CASE WHEN`.
É usada para traduzir as funções `if_else()` e `case_when()` que dplyr se inspirou diretamente.
Aqui estão alguns exemplos simples:

```{r}
voos |> 
  consulta_mutate(
    descricao = if_else(atraso_chegada > 0, "atrasado", "no horario")
  )

voos |> 
  consulta_mutate(
    descricao = 
      case_when(
        atraso_chegada < -5 ~ "adiantado", 
        atraso_chegada < 5 ~ "no horario",
        atraso_chegada >= 5 ~ "atrasado"
      )
  )
```

`CASE WHEN` também é usado para algumas funções que não tem tradução direta do R para o SQL.
Um bom exemplo disso é `cut()`:

```{r}
voos |> 
  consulta_mutate(
    descricao =  cut(
      atraso_chegada, 
      breaks = c(-Inf, -5, 5, Inf), 
      labels = c("adiantado", "no horario", "atrasado")
    )
  )
```

O dbplyr também traduz funções comuns de manipulação de *string* e data/hora (*datetime*), as quais você pode aprender sobre na `vignette("translation-function", package = "dbplyr")`.
As traduções do dbplyr certamente não são perfeitas, e ainda existem muitas funções do R que ainda não são traduzidas, mas o dbplyr faz um surpreendente bom trabalho em traduzir as funções que você usará na maior parte do tempo.

## Resumo

Neste capítulo você aprendeu como acessar dados de um banco de dados.
Nós focamos no dbplyr, um "*backend*" do dplyr que permite que você escreva o código dplyr que está familiarizado e o tenha automaticamente traduzido em SQL.
Nós utilizamos esta tradução para te ensinar um pouco de SQL; é importante aprender SQL pois é *a* linguagem mais comumente utilizada para se trabalhar com dados e conhecê-la um pouco facilitrá sua comunicação com outras pessoas de dados que não usam o R.
Se você terminou este capítulo e gostaria de aprender mais sobre SQL.
Nós temos duas recomendações:

-   [*SQL for Data Scientists*](https://sqlfordatascientists.com) de Renée M. P. Teate é uma introdução ao SQL desenhada especificamente para as necessidades de cientistas de dados e inclui exemplos com dados altamente interconectados que você geralmente encontra em organizações reais.
-   [*Practical SQL*](https://www.practicalsql.com) de Anthony DeBarros é escrito sob a perspectiva de uma pessoa jornalista de dados (cientista de dados especialista em contar histórias atraentes) e entra em mais detalhes sobre ter seus dados em um banco de dados e rodar seu próprio SGBD.

No próximo capítulo, você aprenderá sobre outro *backend* dplyr para trabalhar com grandes volumes de dados: *arrow*.
Arrow é desenhado para trabalhar com grandes arquivos em disco e é um complemento natural aos bancos de dados.
