# ✅ Fluxo de trabalho: obtendo ajuda {#sec-workflow-getting-help}

```{r}
#| echo: false

source("_common.R")
```

Este livro não é uma ilha; não existe nenhuma fonte específica que fará você se tornar uma pessoa expert em R.
Assim que você começar a aplicar as técnicas descritas neste livro nos seus dados, você logo terá questionamentos que nós não respondemos aqui.
Esta seção elenca algumas dicas sobre como obter ajuda e também te ajudar a continuar aprendendo.

## O Google é seu amigo

Se você travar, começe com o Google.
Tipicamente colocando "R" em uma busca é o suficiente para restringi-la para resultados relevantes: se a busca não for útil, geralmente significa que não existem muitos resultados específicos.
Além do mais, adicionando na busca nomes de pacotes como "tidyverse" ou "ggplot2" irá ajudar a direcionar os resultados ao seu código de maneira mais familiar a você, por exemplo: "como fazer um boxplot no R com ggplot2" ao invés de "como fazer um boxplot no R".
Particularmente, o Google é muito bom com mensagens de erro.
Se você tiver uma mensagem de erro e não tem ideia do que ela significa, dê um Google com a mensagem!
Há chances de que outras pessoas também tenham ficado confusas com o erro anteriormente e em algum lugar da web você terá ajuda.
(Se a mensagem de erro não estiver em inglês, execute `Sys.setenv(LANGUAGE = "en")` e execute novamente o código; provavelmente encontrará ajuda com mensagens de erro em inglês.)

Se o Google não ajudar tente o [Stack Overflow](https://stackoverflow.com).
Comece reservando tempo para buscar uma resposta já existente, incluindo `[R]` para restringir sua busca por perguntas e respostas que usem R.

## Criando um exemplo reprodutível (*reprex*)

Se a sua busca no Google não retornar nenhuma resposta satisfatória, é uma boa ideia preparar um **reprex**, termo para **ex**emplo **repr**odutível (do inglês: **repr**oducible **ex**ample).
Um bom *reprex* facilita para que outras pessoas possam te ajudar, e geralmente você poderá resolver o problema durante a criação dele.
Existem duas partes na criação de um *reprex*:

-   Primeiro, você precisa permitir a reprodução do seu código.
    Isto é, significa que você precisa copiar tudo, isto é, incluir qualquer comando `library()` e criar todos os objetos necessários.
    A maneira mais fácil de fazer isto é usando o pacote reprex.

-   Segundo, você precisa ser minimalista.
    Exclua tudo que não for relacionado ao seu código.
    Usualmente isto envolve a criação de um objeto R menor e mais simples do que aquele que você está criando de verdade ou até mesmo usar dados internos[^workflow-help-1].

[^workflow-help-1]: **Nota de tradução**: São dados que estão sempre disponíveis no R (ex. mtcars), e são bastante utilizados em exemplos, aulas, tutoriais, entre outros.
    Outra opção interessante é utilizar dados do pacote `{dados}` para criar exemplos reprodutíveis.

Isto parece muito trabalhoso!
E pode ser, mas tem um grande retorno:

-   Em 80% dos casos, a criação de um excelente reprex mostrará a raiz do seu problema.
    É incrível como o processo de escrever um exemplo pequeno e auto-suficiente ajuda você a responder sua própria dúvida.

-   Nos 20% restantes, você terá entendido a essência do seu problema de uma maneira que é fácil para os outros entenderem.
    Isto aumenta consideravelmente suas chances de obter ajuda!

Ao criar um reprex manualmente, é fácil esquecer de algo por acidente, o que significa que seu código pode não ser executado no computador de outra pessoa.
Evite esse problema utilizando o pacote reprex, que é instalado como parte do tidyverse.
Digamos que você copie este código na sua área de transferência (ou no RStudio Server ou Cloud, selecionando):

```{r}
#| eval: false

y <- 1:4
mean(y)
```

Então execute `reprex()`, onde a saída padrão está formatada para o GitHub:

``` r
reprex::reprex()
```

Um HTML bem formatado irá aparecer no RStudio Viewer (se estiver usando RStudio) ou em seu navegador padrão.
O reprex é automaticamente copiado para sua área de transferência (no RStudio Server ou Cloud você mesmo precisa copiar):

````         
``` r
y <- 1:4
mean(y)
#> [1] 2.5
```
````

O texto é formatado em uma forma especial chamado de Markdown, que pode ser copiado para sites como StackOverflow ou Github que irão automaticamente formatar para se parecer com código.
Abaixo está a provável saída do Markdown formatado para o Github:

```{r}
#| eval: false

y <- 1:4
mean(y)
#> [1] 2.5
```

Qualquer pessoa poderá copiar, colar e rodar isto imediatamente.

Existem três coisas que você precisa incluir para tornar seu exemplo reprodutível: pacotes necessários, dados e código.

1.  **Pacotes** devem ser carregados no início do script para facilitar a visualização de quais são necessários.
    Este é um bom momento para você verificar que está usando a última versão dos pacotes; você poder ter encontado um bug que foi resolvido desde a sua última atualização dos pacotes.
    Para pacotes do tidyverse, a maneira mais fácil de atualizar é com o comando `tidyverse_update()`.

2.  A maneira mais fácil para incluir os dados é usar `dput()` para gerar o código em R necessário para recriar os dados.
    Por exemplo, para recriar o dataset `mtcars` no R execute os seguintes comandos:

    1.  Execute `dput(mtcars)` no R
    2.  Copie o resultado
    3.  No reprex, digite `mtcars <-` e então cole o resultado copiado no passo anterior.

    Tente usar a menor parte dos seus dados que ainda gera o erro.

3.  Dedique um pouco de tempo para se certificar de que seu código é de fácil leitura por todos:

    -   Esteja certo de que usou espaços e suas variáveis são concisas, porém objetivas;
    -   Use comentários para indicar onde está o problema;
    -   Faça seu melhor para excluir tudo que não é relacionado com o problema.

    Quanto mais sucinto o código, mais fácil é para entender e mais fácil ainda para arrumar.

Termine verificando que você fez um exemplo possível de ser reproduzido por meio de uma nova sessão do R, copiando e colando seu script.

A criação de exemplos reprodutíveis (*reprex*) não é trivial e exige alguma prática para aprender a criar exemplos reprodutíveis bons e que contenham o mínimo de código e dados possível.
Contudo, aprender a fazer perguntas que incluem o código e dedicando algum tempo para fazer ele ser reprodutível será um aprendizado de longo prazo enquanto você aprender e aprimorar suas habilidades com o R.

## Invista em você

Você também deve dedicar algum tempo se preparando para resolver problemas antes que eles ocorram.
Investir um pouco de tempo para aprender R a cada dia terá sua recompensa no longo prazo.
Uma maneira é seguir o que a equipe do tidyverse está fazendo no blog do tidyverse (https://www.tidyverse.org/blog/).
Para acompanhar de forma mais ampla a comunidade do R, recomendamos a leitura do R weekly (https://rweekly.org): é um esforço da comunidade em agregar as notícias mais interessantes sobre o R a cada semana.

## Sumário

Este capítulo encerra a parte "Visão geral" deste livro.
Você viu até agora as partes mais importantes do processo em ciência de dados: visualização, transformação, organização e importação.
Agora você tem uma visão abrangente do processo como um todo e começamos a entrar nos detalhes.

A próxima parte do livro, Visualização, é um aprofundamento na estrutura dos gráficos e criação de visualização de dados com o ggplot2, exemplos de como usar as ferramentas que aprendeu até agora para construir uma análise exploratória de dados e também introduzir boas práticas na criação de gráficos para comunicação.
